臺灣高等法院刑事判決　　　　　　 94年度上更(二)字第470號
上　訴　人　臺灣板橋地方法院檢察署檢察官
被　　　告　丙○○
選任辯護人　溫思廣律師
右上訴人因被告殺人案件，不服台灣板橋地方法院，八十八年度
重訴字第五號，中華民國八十八年五月十二日第一審判決（起訴
案號：台灣板橋地方法院檢察署八十七年度偵字第二七六一六號
）提起上訴，判決後，經最高法院發回更審，本院判決如左：
    主  文
原判決撤銷。
丙○○傷害人之身體因而致人於死，處有期徒刑柒年貳月。
    事  實
一、丙○○與李宇麒為男女朋友關係。於民國八十七年十二月二
    十七日凌晨零時許，丙○○在台北縣中和市○○路三００號
    九樓之一，即友人冒自強、乙○○夫婦住處（李宇麒同住該
    處），飲酒打牌，旋李宇麒返回該住處，見丙○○喝酒，已
    有不悅，詎丙○○又出言嘲諷：與李宇麒同來之友人胡漢武
    之女兒不像胡某，似非胡某所生等語，李宇麒怒而掌摑丙○○右頰。丙○○當眾被毆心有不甘，而退至樓下，友人乙○○、甲○○亦規勸及早返家，惟仍不肯離去，並打電話與人
    談論此事。嗣於凌晨三時許，因皮包未拿，又回樓上，續與
    冒自強、甲○○等人喝酒。李宇麒見丙○○再度喝酒，且有
    不明男子打電話前來探詢此事，二人遂又生口角，丙○○並
    對李宇麒口出三字經，且擬撥打行動電話向外求援，李宇麒
    見狀益怒，遂脫去上衣赤身，徒手上前欲毆打丙○○，甲○○見狀，即起身阻止，惟遭李宇麒推倒躺落於茶几上，致茶
    几上之玻璃破碎，李宇麒即持碎玻璃丟砸丙○○頭部，致其
    頭部受傷流血，李宇麒再趨前欲毆打丙○○時，甲○○再起
    身勸阻李宇麒，惟遭推開，此時丙○○撿拾一段約十九至二
    十公分之長條碎玻璃，持在右手上揮動，示意李宇麒不要過
    來，李宇麒因而退卻停頓，旋又逼近之，而丙○○亦往前走
    ，混亂中，李宇麒抓住丙○○頭髮並毆打之，丙○○竟基於
    普通傷害之犯罪故意，右手持該碎玻璃條揮舞及突刺，此時
    於客觀上能預見：以此銳器，若刺入人之身體，深入胸腔十
    二公分，會傷及器官因而致死，然丙○○與李宇麒久為親蜜
    男女朋友關係，向無激烈爭吵，主觀上並未預見或容認此舉
    發生死亡之結果，惟因而割傷李宇麒左眼框（長約二點五公
    分）、右眼框二處（各長三公分及二點五公分），上腹部平
    行表淺割創（各長二十三公分，及二十公分），左胸割創長
    七公分，右前臂內側表淺割創各六公分及一公分（防禦性傷
    害），右鎖骨部一處（傷口不連續），左側肩胛部二處表淺
    割創六公分及二公分，刺傷右眼外側（長一公分），且另刺
    向赤身之李宇麒右下胸部（頭頂下六十二公分處），沿右至
    左，前往後，下往上方向刺入下胸部深達十二公分，傷及肝
    、肺，深切肝葉橫膈面、下腔靜脈及右下肺葉（內側刺創長
    一公分），造成血氣胸及腹部出血，碎玻璃條前端十一點二
    公分，斷留胸腹腔內，嗣二人分別倒地，李宇麒因而左側肩
    胛及上臂有擦地痕。甲○○、冒自強及乙○○見狀，由冒自
    強將頭部流血之盧女送醫。李宇麒亦因傷難耐，呼吸因難，
    請甲○○、乙○○叫救護車將其送醫，經三軍總醫院醫師開
    刀取出上述殘留體內之玻璃條，但仍因丙○○之傷害行為致
    出血性休克，於同日八時四十分許不治死亡。
二、案經台北縣警察局中和分局報請台灣板橋地方法院檢察署檢
    察官偵查起訴。
    理  由
一、訊據上訴人即被告丙○○固不諱言：於前開時地，與被害人
    李宇麒發生爭吵及撿拾碎玻璃條揮動之事實，惟否認曾以碎
    玻璃條刺被害人下胸部致其死亡等情，辯稱：玻璃何以會在
    被害人胸腹部內並不知道，如其有用力刺入，則其握碎玻璃
    之手掌定必受玻璃割傷嚴重，不會僅致點狀小傷口而已，玻
    璃條之刺入，當係被害人身體衝撞被告所致，當時被害人先
    毆打被告，先後以電腦鍵盤、小沙發椅丟擲被告，以碎玻璃
    打傷被告頭部流血，於被害人欲再上前毆打時，伊撿拾地上
    碎玻璃，乃正當防衛等語。經查：
（一）有關被告與被害人李宇麒係男女朋友關係，被告常往上址
      與冒自強、乙○○夫妻見面閒聊，與被害人同宿過夜，事
      發當晚因被告喝酒為被害人所不悅，復又失言損及被害人
      友人胡漢武顏面（表示孩子非胡武漢親生），以致發生口
      角，毆打，被害人李宇麒因而死亡等情，業經證人冒自強
      、乙○○夫婦，甲○○、胡漢武等人於警訊及歷次偵審中
      ，分別供述在卷，有各該筆錄在卷可稽，且為被告所不否
      認，此部分事實，堪予認定。
（二）被害人李宇麒係遭銳器割刺傷，受有左眼框（長約二點五
      公分）、右眼框二處（各長三公分及二點五公分），刺傷
      右眼外側（長一公分），上腹部平行表淺割創（各長二十
      三公分，及二十公分），左胸割創長七公分，右前臂內側
      表淺割創各六公分及一公分（防禦性傷害），右鎖骨部一
      處（傷口不連續），左側肩胛部二處表淺割創六公分及二
      公分，左側肩胛及上臂有擦地痕，右下胸部（頭頂下六十
      二公分處），沿右至左，前往後，下往上方向刺入下胸部
      深達十二公分，傷及肝、肺，深切肝葉橫膈面、下腔靜脈
      及右下肺葉（內側刺創長一公分），造成血氣胸及腹部出
      血，碎玻璃條前端十一點二公分，斷留胸腹腔內，致休克
      死亡，業據檢察官督同法醫師（檢驗員）相驗、解剖屬實
      ，有驗斷書、相驗屍體證明書、勘驗筆錄，及法務部法醫
      研究所解剖鑑定報告附卷可稽（相字卷第三五頁，第四十
      一至四七頁，原審卷第三二至四一頁），並有自被害人體
      內取出之玻璃條扣案可佐，足認被害人之死因確係右下胸
      部刺創，傷及肝、肺，深切肝葉橫膈面、下腔靜脈及右下
      肺葉（內側刺創長一公分），造成血氣胸及腹部出血，致
      休克死亡無訛。至於台灣板橋地方法院檢察署驗斷書上載
      有右鎖骨部一處割傷，傷口不連續部分，為法務部法醫研
      究所解剖鑑定報告所無，而法醫研究所載有左側肩胛及上
      臂有擦地痕乙節，為驗斷書所未載，然此二部分，均屬輕
      微傷痕，且二機關觀察方法未盡一致，時間亦有先後不同
      ，則其互有出入，當在容許之內，不得指為歧異，本院因
      認均有該傷勢。
（三）被告辯稱：並未以碎玻璃條刺入被害人身體，如其用力刺
      入，其既手握碎玻璃條，手掌應有嚴重割傷等語，惟查：
    被告於案發日警訊供稱：我害怕他又來打我，便從地上拿
      起茶几的玻璃碎片，口中喊著你不要過來，手中的碎片也
      揮舞著，但他朝我走過來，我有感覺到有輕劃到肚子，後
      我就嚇到，便把手上的碎片丟到地上，當時只有輕揮一刀
      等語（偵卷第十三頁背面、第十四頁）。同日檢察官初次
      偵訊，被告亦稱：被害人又要衝過來，我趕緊從地上撿起
      一塊玻璃在他面前比劃晃動叫他不要過來，他還是過來，
      他看我有比劃有往後跳開，我只記得有畫到他，就將玻璃
      放在地上，【有持玻璃刺向李宇麒腹部】【確定刺向腹部
      部位】等語（相驗卷第十九頁背面）。同日第二次偵訊仍
      稱．他還想打我，我隨手撿起地上玻璃揮他，他衝過來要
      打我，我刺到他腹部，我手握玻璃也受傷等語（偵卷第四
      頁背面）；於原審初訊稱：我是左右劃，有劃到他腹部，
      但不是直刺等語（原審卷第六頁背面、第七頁）。被告上
      開各次供述，關於伊揮舞碎玻璃條，即以之傷及被害人等
      情，前後尚屬相符，且與證人甲○○於警詢證稱：我再起
      身勸架，但死者李宇麒又再度推開我，叫我不要管，在一
      陣打架勸架混亂中，丙○○也順勢拿起茶几上的碎玻璃刺
      傷死者，之後因雙方吵架皆有受傷，我便叫冒自強先行送
      丙○○就醫等語相符（偵卷第十六頁背面至第十七頁），
      復與前述被害人受傷情形，確有右下胸部遭刺之傷勢亦屬
      相符，是被告上開說辭，即堪採信，至於事發當晚，被告
      曾飲酒，然被告上開警訊及偵查時間，已在同日下午一時
      、下午五時、晚間八時以後，距事發後已多時，其間且曾
      送醫，酒意當消，而意識清楚，被告上開警偵訊供述，不
      致受當晚喝酒影響，附此敘明。
    本院勘驗自被害人胸腹腔開刀取出之碎玻璃條結果為：該
      玻璃厚度（即茶几上玻璃之厚度約零點八公分），該玻璃
      條成尖條形，底部寬約一點四公分，前端（尖端）寬零點
      四公分，前端為明顯斷裂面，其形狀略成小長方型，四面
      經觸摸，無從判斷是否為斷裂面，長端二側有不規則起伏
      等情，有勘驗筆錄在卷可參（更二卷第五一頁），並有該
      玻璃條扣案，與照片可佐（同上卷第五三頁），顯見該物
      為玻璃材質，雖為長條型，而四角尚非十分尖銳，衡情，
      雖能以之刺入赤身人之下胸部，惟倘非用力，尚難深入人
      體內達十二公分，參酌上開法部部法醫研究所解剖鑑定報
      告所載：該玻璃條在被害人體內成右向左、前往後、下往
      上方向刺入之情況，且被害人身高一七三公分（相字卷第
      四三頁），而被告自承身高一百五十八公分（更二卷第一
      ○八頁），顯較被害人矮，且被告係右手持玻璃條，則其
      由下往上、由右往左刺被害人，尚符人體動作原理，可見
      其事後辯稱未刺被害人胸腹部係卸責之詞，所稱只輕劃到
      肚子等語，與上開傷勢不符，無非避就之詞，不足採信。
    被告辯稱如其用力刺入，其既手握碎玻璃條，手掌應有嚴
      重割傷乙節云云，惟查被告所撿拾之碎玻璃條長約有十九
      至二十公分，為被告所供陳（相字卷第二十頁，原審卷第
      七頁），除斷留被害人體內之十一點二公分外，餘因被告
      見狀嚇到了而丟在地上，業經乙○○清掃所有碎片未予留
      存，衡諸上開扣案即開刀取出之十一點二公分碎玻璃條勘
      驗結果，該玻璃條為細長型，整條形狀為底寬（一點四公
      分）前窄，四面經撫摸，無從判斷是否斷裂面等情，而該
      物為玻璃，尚屬平滑，參酌持有長條物之情理，可知被告
      所持握部分其寬度在一點四公分以上，則被告以右手手指
      握玻璃條平整兩面，其底部適抵在右掌部無名指及小指之
      下方，於用力刺及下胸部時，因反作用之力量，該抵柱部
      分，當會有傷，而被告右手掌底部確有傷痕，有照片在卷
      可參（相驗卷第二十九頁下方照片），足認係刺玻璃條所
      致，至於持握玻璃條平整兩面之手指部分，因玻璃表面平
      滑，衡情未必成傷，因此，被告稱：以其手掌僅有些微點
      狀傷痕，不足證明其有用力刺被害人下胸部等語，尚不可
      採。至證人乙○○稱：被告所拿玻璃約二十九公分長等語
      （相驗卷第二十頁），與被告所陳長度不同，惟證人係遠
      觀該玻璃條，而被告係親拿，衡情當以親拿者較清晰，因
      此，本院認該玻璃條長約十九至二十公分，附此敘明。
    被告辯稱：是被害人奔過來而衝撞被告等語，意謂被害人
      衝撞過來時，下胸部撞及被告手持之碎玻璃條。惟被告於
      檢察官相驗訊問時稱：被害人見其拿碎玻璃條比劃時有往
      後跳開等語（相字卷第十九頁），於偵查稱：其時其與被
      害人距離約有三步遠等語（偵卷第三十七頁），參酌證人
      乙○○於偵訊證稱：李某衝向盧女，衝過去時，我看到盧
      女也衝過來，周志榮在中間擋等語（相字卷第三六頁背面
      ），於本院前審證稱：她要拿電話要打電話，李又心生不
      滿便衝過去，速度不會很快，李宇麒並沒有跑過去碰她等
      語（上訴卷第四十一頁正反面，更一卷第七一頁），證人
      冒自強稱：李宇麒過來，沒有撞到被告等語（更一卷第三
      二頁），證人甲○○稱：當時我站在他們二人中間，被李
      某推倒，又再起來再他們二人中間李某拿玻璃丟盧女，抓
      盧女頭髮等語（相字卷第三七頁背面），堪認當時尚有證
      人甲○○等在其中勸架阻擋，並無被害人直接衝撞被告情
      事，至於原審現場勘驗筆錄固載有：被告在位置撿拾一
      塊碎玻璃後，走至之位置，當時李宇麒在之位置，被
      告手持玻璃左右揮動，要求李宇麒不要再過來，然李宇麒
      卻仍衝向被告，而證人冒自強無法拉住李宇麒，當時證人
      甲○○見狀要攔阻李宇麒，仍被李宇麒推倒在之位置，
      最後李宇麒與被告分別倒在、之位置，並經證人乙○○，冒自強，甲○○是認簽名等情（原審卷第四九頁），
      惟與上開證人甲○○等證辭比對，該勘驗筆錄對當時案發
      情節，似未精細，勘驗筆錄雖載被害人衝向被告，證人冒
      自強無法拉住，證人甲○○倒地等情，惟有關所謂被害人
      【衝】，其狀態速度如何？有無撞到被告？證人甲○○倒
      地後是否再起並橫檔二人中間？均未記載，實則被害人往
      被告方向而去之速度不快，且未碰撞被告，因證人甲○○
      倒地後再起，並阻欄之等情，已如前述，是原審勘驗筆錄
      既有疏漏，且重要之點之記載，與事實有間，不能執為有
      利被告之認定。再者，證人乙○○於本院前審證稱：被害
      人衝過去，速度不會很快，被告便撿拾一塊細長玻璃，有
      無刺我沒看到，被害人於這段時間並未曾跌倒等語（上訴
      卷第四十一頁背面），是尚非被害人跌倒，致地上玻璃碎
      片刺入體內之情形。至證人冒自強稱：沒多久，他二人就
      坐在電視機旁，分倒兩邊等語（更一卷第三二頁），顯是
      指衝突後之情形，且無證據足認係衝突後，被害人方遭刺
      ，因此，此部分證詞不足為有利被告之認定。
    證人冒自強稱：沒注意看丙○○手上有東西，也沒看到玻
      璃如何刺入，因為被告是在我後面等語（相驗卷第三九頁
      ，上訴字卷第四一頁背面，更一卷第三十頁），證人甲○○稱：當時我背對丙○○，沒有看到她持有玻璃，或刺被
      害人等語（相驗卷第三八頁，上訴字卷第四一頁反面，更
      一卷第五二頁），可見此二位證人係因站立之位置角度，
      或忙亂中未及見被告手持碎玻璃條之舉，則其等未見，並
      非無有其事，是並不能據為被告有利之證明。
綜上被告辯稱：未以玻璃條刺入被害人身體等語，與上開證據不
符，不足採信。至於辯護人辯稱：玻璃條最寬端一點四公分，而
被害人該處傷口僅一公分，若係被告刺入，則折斷施力時所割裂
之創口，不可能僅一公分，足見非被告所刺等語，惟查：該玻璃
條尖端寬約零點四公分，一端為一點四公分，已如前述，顯見其
寬度由零點四公分漸增至一點四公分，並非均為一點四公分，則
辯護人指創口應有一點四公分乙節，似與物證不符，何況，人體
受傷後，傷口或有收縮之情況，因此，不能執創口大小，即推論
非被告所刺，是辯護人所辯，尚有誤會。
（四）被告辯稱：當時是正當防衛等語，惟查：被告自承：被害
      人看我比劃有往後跳開等語（相驗卷第十九頁，偵卷第三
      七頁），證人乙○○稱：被告拿碎玻璃條與被害人雙方形
      成短暫對峙等語（相驗卷第十七頁背面，更一卷第七一頁
      ），足認雙方有仇視敵對之情況，而證人乙○○於偵訊稱
      ：李男衝向女，我看到盧女也衝過來，甲○○擋在中間等
      語（相驗卷第三六頁反面），於原審稱：被告當時有拿玻
      璃叫死者不要過來，但是被告有往前走等語（原審卷第四
      四頁反面末行至四五頁），證人冒自強稱：當時被害人與
      我太太（按即乙○○）站在遠遠得地方，被害人與被告在
      叫罵，被告叫被害人不要過來，並且說了一些挑釁的話，
      說如果過來，要怎樣等語（更一卷第三十頁，第三二頁）
      ，顯見：當時是被告與被害人互相叫罵，而後相互朝對方
      走去，互為攻擊，此由被害人受有左眼框（長約二點五公
      分）、右眼框二處（各長三公分及二點五公分），上腹部
      平行表淺割創（各長二十三公分，及二十公分），左胸割
      創長七公分，右前臂內側表淺割創各六公分及一公分（防
      禦性傷害），右鎖骨部一處（傷口不連續），左側肩胛部
      二處表淺割創六公分及二公分，右眼外側刺傷（長一公分
      ），及右下胸部致命刺傷等情，益堪認定，若被告僅係防
      衛，何以被害人有多處割傷？何況，被害人並有二處刺傷
      ？此種刺傷，當屬被告攻擊行為，否則無以致之，再者被
      害人右前臂內側表淺割創各六公分及一公分，係防禦性傷
      害，更足認被告當時亦係採攻擊行為，而非單純防禦而已
      ，因此，當時應是互毆，此由證人甲○○於初次警詢稱：
      在一陣打架勸架混亂中等語（相驗卷第八頁），證人乙○○於初次警詢稱：他二人發生口角扭打（同上卷第十三頁
      反面），偵訊稱：他們二個是互相打等語（同上卷第十七
      頁反面），證人冒自強、甲○○於偵訊亦稱：情形如乙○○所述等語（同上卷第十八頁），既是互毆，無論釁自何
      出，與正當防衛尚屬有間，是被告辯稱：是正當防衛等語
      ，即不可採。至於先前被害人先後以電腦鍵盤及小沙發椅
      丟擲被告，而後以碎玻璃砸傷被告頭部，固有被告受傷照
      片，及受傷之病歷資料可稽，並據被告及證人冒自強、乙○○、甲○○供述在卷，固屬被害人加害行為在先，惟如
      前所述，被害人攻擊後，因被告持有玻璃條而停頓，似侵
      害行為已告一段落，能否認仍在侵害中？不能無疑，何況
      ，其後被告是與被害人互毆，顯見並非基於排除侵害之正
      當防衛意思所為，而係另基於傷害之攻擊行為，因此，尚
      不能因被害人曾先有攻擊行為，即認被告是正當防衛。
（五）按以傷害之犯意持碎玻璃刺被害人，於客觀上，是能預見
      因此而刺入胸腹腔，若傷及器官，當會發生死亡之結果，
      惟查被告與被害人往來密切，為親蜜之男女朋友關係，常
      往來被害人及冒自強夫妻前述住處，甚與被害人同宿過夜
      ，業經證人冒自強等證述在卷，被告亦自承與被害人感情
      不錯，從未打過架，被害人也未打過被告，惟不喜被告喝
      酒，故喝酒就會有爭執（見偵查卷第十四頁背面）等語，
      且於前二日耶誕節時，尚相偕去購物，其於案發後因頭部
      被擊傷，被送往三軍總醫院醫治，後被害人亦因傷被送至
      同醫院急救，被告聞知朋友（指被害人）病情危急，關心
      之際而對護士有所要求，此有三軍總醫院護理記錄可按（
      見相驗卷第五九頁），可知被告其時雖有傷害犯意，但當
      時情況混亂，對被害人之死亡，非其所預期之結果，為其
      主觀上所不預見。查被害人因胸腹部銳器（破碎茶几玻璃
      ）刺、割創致出血性休克死亡，顯與被告以破碎玻璃刺入
      胸腹腔之傷害行為間，為有相當因果關係，被告因傷害人
      之身體而致人於死之犯行，事證明確，堪予認定。
（六）有關證人乙○○、冒自強、甲○○、胡漢武等人之警偵訊
      筆錄，原審及本院前審均已依法調查，依刑事訴訟法施行
      法第七條之三但書規定，不因刑事訴訟法九十二年之修正
      ，而影響其已進行之訴訟程序效力，因此，上開筆錄當時
      均屬有證據能力，基於正當程序及安定性、信賴原則，不
      能因新法之施行，而溯及使之變成無證據能力，何況，被
      告及辯護人均未爭執其證據能力，因此，依法自屬有證據
      能力，附此敘明。
六、核被告所為，係犯刑法第二百七十七條第二項前段之傷害致
    人於死罪，公訴人認被告係犯刑法第二百七十一條第一項之
    殺人罪嫌，惟被告原不預期被害人發生死亡之結果，已如前
    述，其主觀上並無殺人犯意，是起訴法條容有未洽，應予變
    更。原判決誤認被告係正當防衛，遽為無罪判決，尚有未洽
    ，公訴人提起上訴，對此為指摘，為有理由，應由本院撤銷
    原判決改判。爰審酌被告之素行、犯罪之動機、手段、犯罪
    時所受之刺激、所生危害及其犯後態度等一切情狀，量處如
    主文第二項所示之刑。扣案玻璃條雖為被告行兇之物，惟非
    被告所有，且非違禁物，爰不另為沒收諭知。
據上論斷，應依刑事訴訟法第三百六十九條第一項前段、第三百
六十四條、第二百九十九條第一項前段、第三百條，刑法第二百
七十七條第二項前段，判決如主文。
本案經檢察官呂丁旺到庭執行職務。
中　　華　　民　　國　　94　　年　　12　　月　　20　　日
　　　　　　　　　刑事第二十一庭審判長法　官　溫耀源
　　　　　　　　　　　　　　　　　　  法　官　段景榕
　　　　　　　　　　　　　　　　　　  法　官　周政達
以上正本證明與原本無異。
如不服本判決，應於收受送達後十日內向本院提出上訴書狀，其
未敘述上訴之理由者並得於提起上訴後十日內向本院補提理由書
（均須按他造當事人之人數附繕本）。
                                      書記官　陳菊珍
中　　華　　民　　國　　94　　年　　12　　月　　21　　日
附錄：本案論罪科刑法條全文
刑法第二百七十七條第二項：
犯前項之罪，因而致人於死者，處無期徒刑或七年以上有期徒刑
，致重傷者，處三年以上、十年以下有期徒刑。
